ACORDAO-COMPLETO-2521006

ACÓRDÃO 3539/2022 ATA 21/2022 - PRIMEIRA CÂMARA

VISTOS, relatados e discutidos estes autos de aposentadoria concedida pela Fundação Instituto Brasileiro de Geografia e Estatística,
ACORDAM os Ministros do Tribunal de Contas da União, reunidos em sessão da Primeira Câmara, diante das razões expostas pelo Relator, com fundamento no art. 71, inciso III, da Constituição Federal e nos arts. 1º, inciso V, 39, inciso II, e 45 da Lei 8.443/1992, em:
9.1. considerar ilegal o ato de aposentadoria de interesse do sr. Germano Bezerra da Nóbrega Junior, recusando seu registro;
9.2. determinar à Fundação Instituto Brasileiro de Geografia e Estatística que dê ciência desta deliberação ao interessado;
9.3. esclarecer à unidade de origem que, a despeito da negativa de registro da aposentadoria do interessado, motivada pelo pagamento a maior da GDIBGE, os efeitos do título concessório subsistem, uma vez que a parcela impugnada se encontra albergada por decisão judicial transitada em julgado, sendo desnecessária, assim, a emissão de novo ato.

Apreciação, para fins de registro, de aposentadoria concedida pela Fundação Instituto Brasileiro de Geografia e Estatística.

Primeira Câmara

3. Interessado: Germano Bezerra da Nóbrega Junior (XXX.444.944-XX).

13.1. Ministros presentes: Walton Alencar Rodrigues (Presidente), Benjamin Zymler (Relator), Vital do Rêgo e Jorge Oliveira.
13.2. Ministros-Substitutos presentes: Augusto Sherman Cavalcanti e Weder de Oliveira.

BENJAMIN ZYMLER

Adoto como relatório, com os ajustes de forma pertinentes, a instrução elaborada no âmbito da Secretaria de Fiscalização de Integridade de Atos e Pagamentos de Pessoal e de Benefícios Sociais (Sefip) , a qual contou com a anuência dos dirigentes da unidade técnica e do representante do Ministério Público nos autos:
"INTRODUÇÃO
1.	Trata-se de ato de concessão inicial de aposentadoria acima mencionado, ex-servidor da Fundação Instituto Brasileiro de Geografia e Estatística.
2.	O ato foi submetido eletronicamente, para fim de registro, à apreciação do Tribunal de Contas da União (TCU) , de acordo com o art. 71, inciso III, da Constituição Federal. 
EXAME TÉCNICO
Encaminhamentos anteriores
3.	À peça 5, consta instrução propondo que o ato objeto destes autos fosse apreciado pela legalidade, a qual contou com anuência por parte da Unidade Técnica (UT) e do membro do MP/TCU (peças 6 e 7, respectivamente) . 
4.	Analisando a questão, por meio de Despacho à peça 8, o Ministro-relator determinou a restituição dos autos à UT para que esclareça a natureza de rubrica judicial percebida pelo interessado.
5.	Desta feita, foi realizada diligência à UJ a fim de que encaminhasse esclarecimentos. Às peças 13 a 18, consta a resposta. Destarte, os autos estão aptos a ser instruídos no mérito.
Exame das constatações
7.	Em análise do ato objeto destes autos, verifica-se que o interessado foi inativado em 01/08/2019, com proventos integrais, computados mais de 42 anos de tempo de atividade. Incorporou, ainda, 18% a título de adicional por tempo de serviço.
8.	Em consulta ao contracheque à peça 20 e em cotejo com a tabela salarial à peça 21, não se verifica irregularidade nos proventos, exceto em relação ao pagamento de rubrica embasada em decisão judicial já transitada em julgado.
9.	No que tange à rubrica judicial em comento, em análise da decisão judicial à peça 17, pg. 1, constata-se que é relativa ao pagamento, aos inativos, da rubrica (GDIBGE) na mesma proporção paga aos ativos. A sentença transitou em julgado, conforme informação à peça 18, pg. 3. Destarte, não se verifica irregularidade no pagamento em análise; considerando, ainda, que não há desrespeito à Jurisprudência desta Corte.
CONCLUSÃO
10.	Não se verifica óbice para que o ato seja apreciado pela legalidade.
PROPOSTA DE ENCAMINHAMENTO
11.	Ante o exposto, propõe-se considerar legal e determinar o registro do ato de concessão inicial de aposentadoria do interessado GERMANO BEZERRA DA NOBREGA JUNIOR (ato número 99705/2019) , com fundamento nos arts. 71, inciso III, da Constituição Federal, 1º, inciso V, e 39, inciso II, da Lei 8.443/1992 e 260, § 1º, do Regimento Interno do Tribunal de Contas da União."
É o relatório.

não há.

Procurador Sergio Ricardo Costa Caribé.

APOSENTADORIA. INCLUSÃO NOS PROVENTOS, POR FORÇA DE DECISÃO JUDICIAL TRANSITADA EM JULGADO, DE GRATIFICAÇÃO DE DESEMPENHO PAGA EM DESCONFORMIDADE COM A DISCIPLINA LEGAL. NEGATIVA DE REGISTRO. ORIENTAÇÃO À ORIGEM.

APOSENTADORIA (APOS)

Secretaria de Fiscalização de Integridade de Atos e Pagamentos de Pessoal e de Benefícios Sociais (Sefip).

Em exame, a aposentadoria do sr. Germano Bezerra da Nóbrega Junior, ex-servidor da Fundação Instituto Brasileiro de Geografia e Estatística (IBGE) .
2.	A Secretaria de Fiscalização de Integridade de Atos e Pagamentos de Pessoal e de Benefícios Sociais (Sefip) , em instrução sumária, propugna o registro do ato.
3.	O Ministério Público, em cota simples, põe-se de acordo.
4.	Divirjo dos pareceres.
5.	Embora tenha sido omitida no cadastramento da concessão, consta dos proventos do inativo, desde o início da vigência de seu benefício previdenciário, a rubrica "16171 DECISÃO JUDICIAL TRANS JUG APO", no valor de R$ 667,20 (peça 13, p. 4) .
6.	A respeito, informa o gestor de pessoal que a parcela se refere à decisão transitada em julgado no mandado de segurança coletivo 0002254-59.2009.4.02.5101, impetrado pela Associação Nacional dos Aposentados e Pensionistas do IBGE no âmbito da Justiça Federal da 2ª Região (peça 14) .
7. 	Naquele processo, a autora requereu a observância, pela fundação, do princípio da paridade entre servidores ativos e inativos (art. 40, § 8º, da CF/1988, na redação da EC 20/1998) , a seu ver violado em face da discrepância remuneratória surgida após a instituição da Gratificação de Desempenho de Atividade em Pesquisa, Produção e Análise, Gestão e Infraestrutura de Informações Geográficas e Estatísticas (GDIBGE) . 
8. 	O juízo de primeiro grau extinguiu o processo, sem julgamento de mérito, sob o argumento de inadequação do mandamus. Entretanto, recurso de apelação interposto pela associação foi provido, monocraticamente, para "conceder a segurança" e, em consequência, "determinar que a autoridade impetrada promova o pagamento aos substituídos (a saber, aos aposentados e pensionistas do IBGE associados à impetrante) da parcela denominada GDIBGE, na mesma proporção que é paga aos servidores em atividade mencionados no art. 80 da Lei nº 11.355/2006" (grifos acrescidos) .
9. 	Tal decisão foi confirmada pela 7ª Turma Especializada do Tribunal Regional Federal da 2ª Região, por ocasião do julgamento de agravo interposto pelo IBGE, vindo a transitar em julgado em 8/8/2011 (peça 17, p. 14) .
10. 	Na fase de cumprimento de sentença, houve dúvidas quanto aos exatos contornos da decisão transitada em julgado, o que ensejou a celebração de acordo, homologado em juízo, entre o IBGE e a associação dos servidores, no qual se estabeleceu o seguinte (peça 14, p. 15-16) : 
"Por ambas as partes, foi acordado que a execução do julgado dar-se-á da seguinte forma: será criada uma rubrica a título de cumprimento de decisão judicial e a gratificação a ser paga sob tal rubrica, somada à gratificação hoje percebida pelos inativos, deverá corresponder a 100% da gratificação institucional em vigor paga aos servidores ativos e ainda a metade da gratificação individual em seu percentual máximo, conforme cada período de avaliação considerado" (grifos acrescidos) .
11.	Pois bem, nos termos do art. 149, inciso II, alínea "a", da Lei 11.355/2006, o sr. Germano Bezerra da Nóbrega Junior, aposentado pelo art. 3º da Emenda Constitucional 47/2005, faria jus ao recebimento de 50% do valor máximo da GDIBGE atribuída ao seu cargo:
"Art. 149. Para fins de incorporação das gratificações de desempenho a que se referem os arts. 34, 61, 80 e 100 desta Lei aos proventos de aposentadoria ou às pensões, serão adotados os seguintes critérios:
I - para as aposentadorias concedidas e pensões instituídas até 19 de fevereiro de 2004, a gratificação será correspondente a 50% (cinquenta por cento) do valor máximo do respectivo nível, classe e padrão;
II - para as aposentadorias concedidas e pensões instituídas após 19 de fevereiro de 2004:
a) quando ao servidor que deu origem à aposentadoria ou à pensão se aplicar o disposto nos arts. 3º e 6º da Emenda Constitucional 41, de 19 de dezembro de 2003, e no art. 3º da Emenda Constitucional 47, de 5 de julho de 2005, aplicar-se-á o percentual constante no inciso I do caput deste artigo;
b) aos demais aplicar-se-á, para fins de cálculo das aposentadorias e pensões, o disposto na Lei 10.887, de 18 de junho de 2004".
12.	O art. 80 da Lei 11.355/2006, por sua vez, aplicável aos servidores ativos, estabelece:
 "Art. 80. Os servidores ocupantes de cargos de provimento efetivo do Plano de Carreiras e Cargos da Fundação Instituto Brasileiro de Geografia e Estatística (IBGE) em exercício de atividades inerentes aos respectivos cargos ou funções nas unidades do IBGE fazem jus a uma Gratificação de Desempenho de Atividade em Pesquisa, Produção e Análise, Gestão e Infra-Estrutura de Informações Geográficas e Estatísticas (GDIBGE) , com a seguinte composição:
I - até 20 (vinte) pontos serão atribuídos em função dos resultados obtidos na avaliação de desempenho individual; e
II - até 80 (oitenta) pontos serão atribuídos em função dos resultados obtidos na avaliação de desempenho institucional".
13.	Tendo em conta o que foi acordado judicialmente, o inativo faz jus a 80 pontos da GDIBGE a título de desempenho institucional e outros 10 pontos a título de desempenho individual, totalizando 90 pontos. Assim, deduzidos os 50 pontos já previstos na Lei para os inativos (art. 149) - e automaticamente incluídos na composição dos proventos -, a "parcela judicial" corresponde a 40 pontos, no caso, R$ 667,20 (ou seja, 40 x R$ 16,68, que é o valor de cada ponto para o cargo do interessado) .
14.	Como tal é exatamente o valor que vem sendo pago ao sr. Germano Bezerra da Nóbrega Junior, não se verifica irregularidade no cumprimento da ordem judicial.
15. 	Sem embargo, a hipótese é de negativa de registro da concessão, haja vista não observada, no pagamento da GDIBGE, a estrita disciplina legal (art. 149 da Lei 11.355/2006) . Descabe, todavia, a cessação dos pagamentos a maior, albergados pela coisa julgada, e, em consequência, a emissão de novo ato de aposentadoria.
	Diante do exposto, voto no sentido de que este Colegiado adote a deliberação que ora submeto a sua apreciação.
TCU, Sala das Sessões Ministro Luciano Brandão Alves de Souza, em 28 de junho de 2022.
BENJAMIN ZYMLER 
Relator